---
title: "Lecture #14"
subtitle: "평균의 신뢰구간과 모의실험"
author: "Junho Ahn"
date: "`r format(Sys.Date(), '%Y-%m-%d')`"
output: 
  html_document:
    theme: paper
    highlight: textmate
    df_print: paged
    toc: true
    toc_depth: 3
    toc_float: true
    fig_caption: true
---

```{r setup, include=FALSE}
graphics.off()
rm(list = ls())
gc()

options(kableExtra.auto_format = FALSE)

# knitr::opts_chunk$set(echo = FALSE, message = FALSE, warning = FALSE,
knitr::opts_chunk$set(echo = TRUE, message = TRUE, warning = TRUE,
                      fig.align = "center", fig.width = 7, fig.retina = 2,
                      dpi = 96)

#theme_set(theme_bw())

```

## 주사위 던지기 모의실험

### 모의실험 개요

실험방법: 공평한 주사위를 n번 던져서 각 눈금이 나오는 횟수를 알아봄  
실제실험: 눈금 기록, 만일 n=1000이면 주사위를 1000번 던져 매번 눈금을 기록  

### 주사위 던지기 모의 실험과 나온 눈금의 기록


(주사위 던지기) 공평한 주사위 (각 눈금이 나올 확률이 1/6으로 모두 같은 주사위)를 던져서 나오는 눈금을 기록한다면 각 눈금 1에서 6까지 나올 확률이 모두 같은 모집단에서 복원추출로 뽑으면 된다. 따라서 sample함수나 sample.int함수로 1000개의 난수를 복원추출로 얻는 것과 같으므로 다음과 같은 명령을 사용하면 된다.  

sample 함수 사용 결과

```{r}
table(sample(seq(1,6), 1000, replace = TRUE))
```

각 눈금이 나올 확률은 1/6이므로 1000번 던지면 각 눈금이 약 166.67번 정도 나올 것임.  

sample.int 함수 사용 결과  

```{r}
table(sample.int(6, 1000, replace = TRUE))
```

<br>

##로또에 대한 모의실험

로또를 nn번 구매할 때 6개 당첨번호 중 0개, 1개,  ... , 6개 모두 맞는 경우를 알아봄  

(실험방법) 로또를 nn번 구매할 때 하나도 맞지 않을 경우, 1만 일치하는 경우, ..., 6개 모두가 일치하는 경우가 몇 번이나 나오는지 모의실험을 통해 알아보자.  

```{r}
lotto.sim <- function(hitnos, nn=100000){
  #---------------------------------------------------------------#
  # 45개의 번호 중 0개, 1개, ..., 6개의 번호를 모두 맞춘 횟수와 실제
  # 맞출 확률을 계산
  # INPUT: hitnos = 6개의 당첨번호
  #        nn = 반복횟수
  # OUTPUT: nhits = 0,1,...,6개의 당첨번호를 맞춘 횟수
  #         probhits = 0,1,...,6개의 당첨번호를 맞춘 비율
  #         true.prob = 0, 1,...,6개의 당첨번호를 맞출 확률
  #--------------------------------------------------------------#
  nhits <- rep(0,7)
  
  for(i in 1:nn){
    ncorrect <- sum(sample.int(45, 6) %in% hitnos)
    nhits[ncorrect+1] <- nhits[ncorrect+1]+1
  }
  
  prob.true <- rep(0,7)
  for(i in 0:6){
    prob.true[i+1] <- choose(6,i)*choose(39,6-i)/choose(45,6)
  }
  
  names(nhits) <- as.character(seq(0,6))
  names(prob.true) <- as.character(seq(0,6))
  prob.true <- round(prob.true, 8)
  list(nhits = nhits, probhits = nhits/nn, prob.true = prob.true)
} # end function
```

**함수설명**  

- nhits에는 각각 당첨번호 hitnos와 임의로 뽑은 6개의 로또번호와 0개, 1개, ... ,6개 일치된 횟수를 기록함 (이를 nn만큼 반복함)  
- sample.int(45,6) %in% hitnos 명령으로 hitnos와 1~45 사이의 6개의 번호가 일치되는지 확인하고 이를 합함 (일치 = 1, 불일치 = 0)  
- 위의 결과를 nhits에 저장함  
- x개가 일치할 이론적 확률은 $\frac{\pmatrix{6\\x} \pmatrix{39\\6-x}}{\pmatrix{45\\6}}$이므로 이를 계산하여 prob.true에 저장  
- nhits에 갯수로 이름을 설정함  

```{r}
lotto.sim(c(1,11,21,32,33,40))
```

*당첨번호를 다른 임의의 6개 숫자를 사용하더라도 결과는 같게 나옴 (난수이므로 수치는 비슷한)*  


## 정규분포의 평균에 대한 신뢰구간 모의실험   

### 정규분포의 평균에 대한 신뢰구간  

표준정규분포로부터 난수를 n개 만든 경우, 모평균에 대한 95% 신뢰구간  

$$\bar X \pm z_{\alpha / 2} \frac{\sigma}{\sqrt{n}} = \bar X \pm z_{\alpha / 2} \frac{1}{\sqrt{n}}$$
$\alpha = 0.05$  

표준정규분포일 경우 $\sigma = 1$이므로 위와 같은 식으로 표현 가능  


자료를 얻어서 한 개의 신뢰구간을 얻으면 모집단의 평균은 해당 신뢰구간에 포함되거나 포함되지 않거나 둘 중 하나이며, 모평균이 자료에서 구한 신뢰구간에 포함될 확률이 95%인 것은 아님  

신뢰도(신뢰수준)이 95%라는 말 뜻은 여러 번 신뢰구간을 얻으면 이들 신뢰구간의 95% 정도는 모평균을 포함하고 나머지 5%정도는 신뢰구간을 포함하지 않는다는 의미임.  

<br>

### 신뢰구간에 대한 모의실험  

(자료)$n=10$인 경우의 95% 신뢰구간을 1000번 계산하여 1000개의 신뢰구간 중 모평균 0을 포함하는 경우가 몇 번이나 되는지 알아보자.  

```{r}
z.ci <- function(alpha=0.05, ndata=10, nrep=1000) {
  #----------------------------------------------------------------#
  # 정규분포에서 ndata개의 자료를 사용하여 100(1-alpha)% 신뢰구간을
  # 계산하는 것을 nrep만틈 반복할 때 모평균을 포함하는 신뢰구간의 수
  #----------------------------------------------------------------#
  qz <- qnorm(1-alpha/2)
  se <- 1/sqrt(ndata)
  ncover <- 0         # 신뢰구간이 0을 포함하는 횟수
  for(i in 1:nrep){   # nrep번 (기본값 1000번) 반복
    x <- rnorm(ndata) # ndata개 (기본값 10개)의 난수생성
    meanx <- mean(x)  # ndata개의 평균
    ubound <- meanx + qz * se # 신뢰상한
    lbound <- meanx - qz * se # 신뢰하한
    
    if(ubound > 0 & lbound < 0) ncover = ncover + 1
    # 신뢰구간에 포함되는 횟수를 계산
  } # end for
  list(ncover = ncover) # 출력
} # end function
```

**함수설명**  

- qz와 se로 각각 $1-\alpha /2$ 분위수와 표준오차 $\sigma / \sqrt{n}$를 구함  
- 표준정규분포에서 ndata만큼의 난수를 얻어 신뢰구간(lbound <- meanx - qz * se, ubound <- meanx + qz * se)을 구함  
- 이 신뢰구간이 모평균 0을 포함하는지 확인  
- 신뢰구간을 구하고 모평균 0을 포함하는지 확인하는 과정을 nrep만큼 반복하여 0을 포함한 횟수를 기록  

```{r}
# 유의수준과 반복횟수를 기본값으로 설정하여 호출한 결과  
z.ci()
```

- 1000개의 신뢰구간 중 950여번은 실제 모평균 $\mu$를 포함하고 50여개의 신뢰구간은 모평균을 포함하지 못하는 것으로 나올 것임.  

- 난수를 이용한 모의실험이므로 프로그램을 실행할 때마다 약 95%(950) 내외의 값을 얻음.  


