---
title: "Lecture #20"
subtitle: "산점도의 최적 직선 찾기-회귀분석"
author: "Junho Ahn"
date: "`r format(Sys.Date(), '%Y-%m-%d')`"
output: 
  html_document:
    theme: paper
    highlight: textmate
    df_print: paged
    toc: true
    toc_depth: 3
    toc_float: true
    fig_caption: true
---

```{r setup, include=FALSE}
graphics.off()
rm(list = ls())
gc()

options(kableExtra.auto_format = FALSE)

# knitr::opts_chunk$set(echo = FALSE, message = FALSE, warning = FALSE,
knitr::opts_chunk$set(echo = TRUE, message = TRUE, warning = TRUE,
                      fig.align = "center", fig.width = 7, fig.retina = 2,
                      dpi = 96)

#theme_set(theme_bw())

```

## lsfit 함수

### lsfit 함수의 사용법

**키와 몸무게 사이의 관계식 찾기**    

- 이 관계식을 찾기 위해 100명의 키와 몸무게를 조사한 결과  
- 첫 번째 사람의 키와 몸무게는 $(x_1, y_1)$, 두 번째 사람의 키와 몸무게는 $(x_2, y2)$, ... ,100번째 사람의 키와 몸무게는 $(x_100, y_100)$으로 자료가 짝으로 얻어짐  
- $i$번째 사람의 자료는 $(x_i, y_i)$로 표시  
- $n$명을 조사한다면 $n$번째 자료는 $(x_n, y_n)$으로 표현  

<br>

두 변수에 대한 자료 $(x_1, y_1), (x_2, y_2), ... ,(x_n, y_n)$가 있을 경우 이 자료들 사이의 관계를 직선의 방정식 $y=b_0 + b_1 x$로 표현하고자 $b_0, \; b_1$을 얻을 때 사용할 수 있는 함수로 `lsfit()`함수가 있음  

<br>  

### 두 변수 사이의 회귀식 사용  

```{r}
BMI <- read.table("./bmi.txt", 
                    col.names = c("height","weight","year","religion","gender","marriage"))
```

```{r}
lsfit(BMI$weight, BMI$height)
```

회귀식 적용 1 : 몸무게 50(kg)인 경우 키(cm)예측  

```{r}
135.6921380+50*0.4938178 
```

회귀식 적용 2: 몸무게 70(kg)인 경우 키(cm)예측   

```{r}
135.6921380+70*0.4938178 
```

회귀식 적용 3: 몸무게 60(kg)인 경우 키(cm)예측  

```{r}
135.6921380+60*0.4938178 
```

회귀식 적용 4: 여러 값에 대해서 한 번에 알고 싶은 경우  

```{r}
reg.coef <- lsfit(BMI$weight, BMI$height)$coef
x <- seq(45, 80, by = 5)
y <- reg.coef[1] + reg.coef[2] * x
yhat <- data.frame(x,y)
yhat
```

<br>

## lm 함수

### lm 함수의 사용법  

회귀분석에 사용할 수 있는 또 다른 함수로 `lm()`함수가 있음  

### 일반적인 선형모형에 대한 식 사용  

(BMI자료에서 키와 몸무게의 관계) lm함수를 사용하여 lsfit과 같은 결과를 얻는다.  

```{r}
lm(height ~ weight, data = BMI)
```

<br>

(산점도 회귀직선 그리기) 가상자료로 lm함수를 사용하여 산점도를 설명하는 직선의 식을 얻어보자.  

```{r}
x <- seq(1,10)
y <- jitter(2*x+1)
lm(y ~ x)
```

```{r}
par(mfrow = c(2,2))
plot(lm(y ~ x))
```

<br>

## plot 함수와 abline 함수  

### abline 함수  

$y$절편이 $a$이고 기울기가 $b$인 직선을 기존 그래프에 추가하는 함수  

### plot과 abline에 대한 적용  

(자료) 산점도에 겹쳐 그린 회귀직선 그림은 다음 두 명력의 결과이다.  

```{r}
plot(x,y)
abline(lm(y~x)$coef, lty=2, col=2)
```

<br>

(자료) abline함수로 직선을 추가하자.  

```{r}
ht <- BMI$height
wt <- BMI$weight
plot(ht, wt)
abline(v = mean(ht), lty = 2, col = "blue")
abline(h = mean(wt), lty = 2, col = "blue")
abline(lsfit(ht, wt), lw = 3, col = "red")
abline(lsfit(ht, wt)$coef, lw = 1, col = "gray")
```
