---
title: "Lecture #5"
subtitle: "전역변수와 지역변수"
author: "Junho Ahn"
date: "`r format(Sys.Date(), '%Y-%m-%d')`"
output: 
  html_document:
    theme: paper
    highlight: textmate
    df_print: paged
    toc: true
    toc_depth: 3
    toc_float: true
    fig_caption: true
---

```{r setup, include=FALSE}
graphics.off()
rm(list = ls())
gc()

options(kableExtra.auto_format = FALSE)

# knitr::opts_chunk$set(echo = FALSE, message = FALSE, warning = FALSE,
knitr::opts_chunk$set(echo = TRUE, message = FALSE, warning = FALSE,
                      fig.align = "center", fig.width = 7, fig.retina = 2,
                      dpi = 96)

#theme_set(theme_bw())

```

## 같은 이름의 변수

### 함수 내와 밖에서의 사용  

R언어에서 함수 작성 시 사용한 변수와 같은 이름의 변수를 사용하는 일이 의도적인든 우연이든 발생할 수 있으며, 이는 어떠한 에러도 발생시키지 않음  

**; 함수 내와 함수 바깥에서 같은 이름의 변수를 사용할 때 이 둘은 R에서 서로 구분되어 덮어쓰는 등의 문제가 발생하지 않음**  

함수 내에서 사용한 변수의 이름  

1. 함수 내에서 호출한 해당 이름의 변수가 함수 내에 정의된 경우 : 함수 내에서 정의된 변수를 사용  
2. 함수내에서 호출한 해당 이름의 변수가 함수 내에 정의되지 않은 경우 : 함수 바깥에서 정의된 변수를 사용  
3. 함수 내 및 함수 바깥 양쪽에서 모두 정의되지 않은 변수 : 상황에 따라 에러 메시지를 주거나 NULL등의 값은 없음  

### 계산 보기

함수 바깥에 변수 x1이 정의되고 함수 내에 x1이 없는 경우  

```{r}
x1 <- seq(1,10)
myfcn <- function(){
  mx1 <- mean(x1)
  print(mx1)
}

```

**함수 내에서 전혀 정의되지 않은 x1이 밖에서 정의된 x1을 사용하여 값을 계산함을 알 수 있음**  

```{r}
myfcn()
```

함수 내외에서 같은 이름의 변수가 모두 정의된 경우,  

```{r}
myfcn2 <- function(){
  x1 <- seq(1,100)
  mx1 <- mean(x1)
  print(mx1)
}
```

함수 바깥 x1은 1:10, 함수 내의 x1은 1:100임. 이 경우 함수 내의 변수가 사용됨.  

```{r}
myfcn2()
```

함수내의 x1(=1:100)을 사용한 평균값이 반환됨.  

```{r}
x1
```

함수 밖에서 정의되었던 x1은 변함없음.  

<br>

**요약**

- 함수 내에서 정의된 변수와 함수 바깥에서 정의된 변수의 이름이 같을 수 있음.  
- 함수 내에서 정의된 변수와 바깥에서 정의된 변수  
  1. 함수 내에 정의된 변수 : local variable(지역변수)  
  2. 함수 바깥에서 정의된 변수 : global variable(전역변수)  

- 지역변수와 전역변수는 이름이 같더라도 다른 주소(address)를 사용하므로 같은 이름에 다른 값이 저장됨.  
- 함수 내에서는 함수 내에 정의된 변수가 우선 사용됨.  
- 함수 내에서 정의된 변수가 없을 시 전역변수를 찾으며, 전역변수에도 정의된 것이 없으면 에러메시지가 발생함.  


## 매개변수의 기본값 설정

### 매개변수의 이름값 설정하기  

함수 작성 시 매개변수의 값을 설정하지 않은 경우  

- 자주 사용한 값(매개변수의 기본값)을 사용하도록 설정할 수 있음  
- 매개변수의 기본값을 설정하고자 할 때는 매개변수의 이름에 값을 설정함  

매개변수의 이름값 설정 예시

```{r}
myfcn <- function(x1=0){
  mx1 <- mean(x1)
  print(mx1)
}
```

매개변수 x1은 사용자가 따로 설정하지 않으면 0이 사용되고, 사용자가 입력 시 설정된 값이 사용됨.  

### 계산보기   

자료로 사용하기 위해 x1을 1~100 사이의 자연수로 두기  

```{r}
x1 <- seq(1:100)
```

x1으로 위의 함수를 호출한 결과  

```{r}
myfcn(x1)
```

매개변수 없이 위의 함수를 호출한 결과  

```{r}
myfcn()
```


## 고급활용  

### 기본예제  

```{r}
score <- read.table(file="./score.txt", header = TRUE,
                    fileEncoding = 'UTF-8', stringsAsFactors = FALSE)
```

50명 학생의 국어, 영어, 수학, 과학 및 사회 5개 과목별 점수를 저장한 텍스트 파일을 읽어옴  

```{r}
head(score)
```

각 과목별의 가중치를 적용하여 학생의 점수를 계산해서 이를 socre의 마지막 열에 삽입한다. 기존의 행렬 또는 데이터 프레임에 열을 추가 하는 것은 c`bind()`함수를 사용할 수 있다. (`dplyr::bind_cols`를 사용할 수 있음.) 과목별 가중치는 국영수는 각각 25%, 과학및 사회는 각각 12.5% 가정한다.  

사용함수  

```{r}
myscore <- function(x){
  total <- x[,2]*0.25+x[,3]*0.25+x[,4]*0.25+x[,5]*0.125+x[,6]*0.125
  list(total=total)
}
```

개별학생에 대해서 가중평균을 구하므로 각 학생의 5개 과목점수가 매개 변수로 전달됨.  

cbind() 함수 사용 결과

```{r}
cbind(score, myscore(score)$total)
```


- 매개변수 x는 학생, 1열은 학생이름, 2열부터 6열까지가 과목별 점수  
- score의 첫번째 열은 학생의 이름이르모 두번째 열부터 가중치를 줌  
- score의 각 열은 행의 첨자를 생략하여 얻음 (예. x[,2]는 x의 두번째 열임)  

### apply함수에서 사용자 함수 사용하기  

아래 함수는 매개변수 x가 각 학생의 5개 과목별 점수인 벡터이며(myfcn 함수의 경우 행렬을 직접 사용하였음), 각 학생의 점수에 대해서 가중 합산 점수를 구한다.  

함수의 계산결과를 반환하는 return()함수 사용  

```{r}
myscore2 <- function(x){
  wt <- c(0.25, 0.25, 0.25, 0.125, 0.125)
  total <- sum(x*wt)
  return(total)
}
```

apply함수로 score의 각 학생별(행별) 점수 계산하기 (첫 열은 문자열(이름)이므로 제외)  

```{r}
apply(score[,-1],1,myscore2)
```

가중합산 점수(총점)를 구하기   

```{r}
score$총점 <- apply(score[,-1],1,myscore2)
head(score)
```

표준화 점수를 얻기 위한 두 가지 방법

1. zfcn 함수 작성 (표준화 점수)
  - score에서 각 과목의 표준화 점수를 계산하여 zscore라는 데이터프레임을 만드는 함수를 작성 
  - 표준화 변숫값 = (원자료값 - 평균) / 표준편차
  
2. 벡터에 대해서 표준화하는 zfcn2() 함수 작성

<br>

방법1  

```{r}
zfcn <- function(x) {
  zscore <- x #원래 자료의 이름등을 그대로
  ncol <- dim(x)[2] #x의 열의 수
  for(i in 2:ncol){
    mx <- mean(x[,i])
    stdev <- sd(x[,i])
    zscore <- (x[,i]-mx)/stdev
    } #end for
  list(zscore=zscore)
  } #end function
```


- 매개변수 x로 학생별 과목별 점수가 저장된 데이터 프레임을 전달 받으며 첫번째 열은 이름이므로 2부터 시작  
- ncol은 학생별 과목수를 얻기 위해 dim함수의 결과 중 두번째 원소를 받음  
- 각각의 열에 대해서 for문을 이용하여 평균과 분산을 계산하고 zscore 값은 평균으로 빼고 표준편차로 나눈 값으로 저장  

score를 매개변수로 하여 호출하면,  

```{r}
zfcn(score)
```

방법2  

벡터에 대해서 표준화하는 함수 zfcn2 작성  

```{r}
zfcn2 <- function(x){
  zscore <- (x-mean(x))/sd(x)
  return(zscore)
}
```

apply()함수를 사용하되 각 열 별로 적용한 결과  

```{r}
apply(score[,-1],2,zfcn2)
```

이름을 포함한 새로운 데이터 프레임 작성  

```{r}
zscore <- data.frame(score[,1], apply(score[,-1],2,zfcn2))
head(zscore)
```

학생이름이 있는 열이름이 score...1.로 되어 있음. 이를 "이름"으로 변경  

```{r}
names(zscore)
```

```{r}
names(zscore)[1] <- "이름"
head(zscore)
```

**주의!!! names()함수 사용 시 data.frame자리에 cbind()를 사용하면 모든 자료가 문자열로 변경됨. cbind()나 rbind()함수는 행렬(matrix)에 대한 함수이며, 행렬은 데이터 프레임과 달리 모든 원소가 같은 형식의 값을 가져야 함. 한 값이라도 문자열이면 모든 자료가 문자열로 변환됨.**  









