---
title: "Lecture #3"
subtitle: "코딩변경(recode), 변숫값 레이블링"
author: "Junho Ahn"
date: "`r format(Sys.Date(), '%Y-%m-%d')`"
output: 
  html_document:
    theme: paper
    highlight: textmate
    df_print: paged
    toc: true
    toc_depth: 2
    toc_float: true
    fig_caption: true
---

```{r setup, include=FALSE}
graphics.off()
rm(list = ls())
gc()


options(kableExtra.auto_format = FALSE)

# knitr::opts_chunk$set(echo = FALSE, message = FALSE, warning = FALSE,
knitr::opts_chunk$set(echo = TRUE, message = FALSE, warning = FALSE,
                      fig.align = "center", fig.width = 7, fig.retina = 2,
                      dpi = 96)

#theme_set(theme_bw())

```

## 코딩변경(recoding) 정의
원자료의 값을 다른 값으로 변경하는 것  

### 개요  

**체질량지수(Body Mass Index, BMI)**  
사람의 키와 체중에 의해 키에 따른 적절한 체중을 제시하는 방법    

$$ BMI = \frac{weight(kg)}{height(m)^2}$$

**대한비만학회의 체질량지수에 따른 기준**    

|BMI|18.5이하|18.5~23.0|23.0~25.0|25.0~30.0|30.0|
|:---:|:---:|:---:|:---:|:---:|:---:|
|판정|저체중|정상|과체중|초기비만|비만|


1강에서 불러와 사용했던 파일을 다시 불러서 사용  

```{r}
BMI <- read.csv("./Lecture01_BMI.csv")

head(BMI)
```

자료에는 나이와 체질량지수가 계산되어 있지 않으므로 이를 계산하여 데이터 프레임 BMI에 추가  

```{r}
BMI$age <- 2000 - BMI$year # 2000년 취득 데이터
BMI$bmi <- BMI$weight/(BMI$height/100)^2 # height가 cm단위이므로 m단위로 변환
head(BMI)
```

## Recoding 방법

`dplyr::mutate_if()`함수를 사용하면 간단하게 변환이 가능하나, native R 함수나 `car::recode()`함수의 사용법을 익히기 위해 정리함.  


### if + for문 사용  

조건에 따라 새로운 값을 설정하는 매우 원시적인 방법  
for반복문은 R에서 가급적 피해야 할 방법 중 하나임.  

```{r}
for(i in 1:dim(BMI)[1]){
  if(BMI$bmi[i]<=18.5) BMI$cbmi[i] <- 1
  if(BMI$bmi[i]>18.5 && BMI$bmi[i]<=23.0) BMI$cbmi[i] <- 2
  if(BMI$bmi[i]>23.0 && BMI$bmi[i]<=25.0) BMI$cbmi[i] <- 3
  if(BMI$bmi[i]>25.0 && BMI$bmi[i]<=30.0) BMI$cbmi[i] <- 4
  if(BMI$bmi[i]>30.0) BMI$cbmi[i] <- 5
}

table(BMI$cbmi)
```

### if문만 사용  

if를 명시적으로 사용하지는 않았지만 내부적으는 if문이 사용된 것임.  

```{r}
BMI$cbmi2 <- BMI$bmi
BMI$cbmi2[BMI$bmi<=18.5] <- 1
BMI$cbmi2[BMI$bmi>18.5 & BMI$bmi<=23.0] <- 2
BMI$cbmi2[BMI$bmi>23.0 & BMI$bmi<=25.0] <- 3
BMI$cbmi2[BMI$bmi>25.0 & BMI$bmi<=30.0] <- 4
BMI$cbmi2[BMI$bmi>30.0] <- 5

table(BMI$cbmi2)

```

### car::recode() 함수 사용  

__recode(x, "범위1=값1; 범위2=값2; 범위3=값3;...")__    

- x: 코딩변경할 자료가 포함된 벡터  

- " ": 큰 따옴표 안에 코딩 규칙을 설정
  * 각각의 코딩변경 규칙은 세미콜론(;)으로 구분  
  * 범위는 콜론(:)으로 구분하면 최솟값은 lo, 최댓값은 hi로 사용 (10이하는 lo:10, 10초과는 10:hi)  
  * = 뒤에는 새로운 값을 설정  
  
```{r}
library(car)
BMI$cbmi3 <- recode(BMI$bmi, "lo:18.5=1; 18.5:23.0=2; 23.0:25.0=3; 25.0:30.0=4; 30.0:hi=5")
table(BMI$cbmi3)

```

어느 방법으로 하든 동일한 결과가 나오는 것을 알 수 있음  

## 변숫값 이름주기 (labeling)

### 개요  

**자료가 범주형(categorical)인 경우**   

- 명목형(nominal)과 순서형(ordered)으로 구분 (명목형: 성별, 국적등, 순서형: 불만족, 보통, 만족 등)   
- 범주의 각 값에 대해 (대개 코딩은 숫자로 되어있음) 이름을 설정하면 분석결과를 얻을 때 좀 더 나은 형태의 결과를 얻을 수 있으며 빠른 해석이 가능함.  
- R에서는 범주형 자료에 대해서 명목형 또는 순서형으로 선언도 하고 각 값에 대해 이름(label)을 주는 함수를 제공함   

#### 명목형인 경우: factor() 함수 사용

__factor(x, levels, labels)__


#### 순서형인 경우: order() 함수 사용

__ordered(x, levels, labels)__  

#### 매개변수  

- x: 명목형 또는 순서형으로 선언할 벡터의 이름  

- levels: x의 가능한 값  

- lebels: x의 가능한 값에 대응하여 설정할 이름  


### factor() 함수와 명목형 자료  

변숫값에 대한 이름이 설정되지 않은 경우 (BMI 자료의 종교에 대한 도수 분포표)  

```{r}
table(BMI$religion)
```

```{r}
BMI$religion <- factor(BMI$religion,
                       levels = c("Bu", "C1", "C2", "No"),
                       labels = c("불교","개신교","카톨릭","없음"))

table(BMI$religion)
```

### ordered() 함수와 순서형 자료  

```{r}
BMI$cbmi <- ordered(BMI$cbmi,
                     levels = seq(1,5),
                     labels=c("저체중","정상","과체중","초기비만","비만"))
table(BMI$cbmi)

```

**주의사항**

1. 원자료가 숫자인 경우  

  - factor() 또는 ordered() 함수로 변환된 경우에는 수치계산이 불가능함. (예. 평균, 분산등을 계산하는 mean, var함수 등의 호출)    

  - 평균계산의 예 - ordered() 함수를 사용한 cbmi 값은 1부터 5사이가 원래의 값이지만 이 값에 대한 평균을 계산하면 아래와 같이 에러메시지가 출력  
  
```{r}
mean(BMI$cbmi)

```
  
2. 5점 척도의 만족도와 같은 경우  

  - 때로 평균 등의 수치계산이 필요한 경우가 있으므로 이런 경우 수치형으로 변경 후 계산이 가능  

```{r}
mean(as.numeric(BMI$cbmi))
```
  
## 벡터의 원소에 이름 주기  

### 개요
R객쳉의 값에 대한 이름을 불러오거나 객체의 값에 대한 일므을 설정할 수 있는 names()함수가 native R 함수로 제공됨  

### 이름이 없는 경우  

name을 주지 않은 상태에서 벡터 xx를 출력하는 경우  

```{r}
xx <- c(10, 20, 40, 30)
xx
```

names() 함수로 xx에 이름을 설정하는 경우  

```{r}
names(xx) <- c("국어", "영어", "수학", "과학")
xx
```

벡터의 일부만 출력하는 경우  

```{r}
xx[2:3]
```


### 이름이 설정된 경우   

names() 함수의 매개변수에 개체를 설정함  

```{r}
names(xx)
```

일부 함수는 결과에 자동으로 이름을 붙여기도 함. 예를 들어 table()함수는 자료의 값으로 자동으로 이름을 설정함.  

```{r}
table(BMI$gender)
```

names()함수로 이름만 얻고자 할 때는  

```{r}
names(table(BMI$gender))
```

