---
title: "Lecture #17"
subtitle: "함수 그리기 및 겹쳐 그리기"
author: "Junho Ahn"
date: "`r format(Sys.Date(), '%Y-%m-%d')`"
output: 
  html_document:
    theme: paper
    highlight: textmate
    df_print: paged
    toc: true
    toc_depth: 3
    toc_float: true
    fig_caption: true
---

```{r setup, include=FALSE}
graphics.off()
rm(list = ls())
gc()

options(kableExtra.auto_format = FALSE)

# knitr::opts_chunk$set(echo = FALSE, message = FALSE, warning = FALSE,
knitr::opts_chunk$set(echo = TRUE, message = TRUE, warning = TRUE,
                      fig.align = "center", fig.width = 7, fig.retina = 2,
                      dpi = 96)

#theme_set(theme_bw())

```

## lines, points 및 text 함수

### 기능과 사용함수  

- `lines()`함수: 기존 함수에 선을 추가
- `points()`함수: 기존 함수에 점을 추가  
- `text()`함수: 기존 그래픽에 문자열을 추가


### 선, 점, 문자열 추가하기  


(히스토그램에 꺾은선 그래프 추가)  
* hist함수는 그림 뿐만 아니라 그림을 그리기 위해 필요한 값을 출력  
* hist함수의 출력 중 mid는 히스토그램의 기둥에서 가로축의 중간점 좌표를 저장하며  
* count는 각 기둥의 빈도수를 저장함  
* 히스토그램을 그린 후 mid와 count 값을 사용하여 꺾은선을 lines함수를 사용하여 추가  

```{r}
x <- rnorm(100)
hist.res <- hist(x)
lines(hist.res$mid, hist.res$count, col = rgb(0,0,1))
```

- x: 100개의 표준정규분포 난수를 생성
- hist.res: hist 함수를 호출하여 중간 계산값을 저장하고, 이 때 hist함수에 의해 히스토그램이 만들어짐  
- lines: hist.res에 저장한 mid 값과 해당 기둥의 빈도수를 연결하는 선을 lines함수로 그림  

<br>

(막대그래프에 선과 문자열 추가)  
* 막대그래프는 barplot함수를 호출할 때 각 기둥의 중간점의 좌표가 계산됨  
* 빈도수는 막대그래프를 그릴 때 사용함  
* 따라서 위와 비슷한 방법으로 꺾은 선을 추가할 수 있음  

```{r}
freq <- c(10, 30, 20, 40)
cat <- c("A", "B", "C", "D")
bp.res <- barplot(freq, names.arg = cat, col = 2:5)
lines(bp.res, freq, col = rgb(1,0,0), lwd = 2)
text(bp.res, freq-2, as.character(freq), cex = seq(0.5,2,length=4))
```

- barplot함수로 막대그래프를 그린 후, 각 기둥의 좌표와 빈도를 연결하는 선을 lines함수를 사용하여 그림  
- 마지막의 text함수로 각 기둥의 빈도값을 추가로 출력함  
- 이 때 문자열은 빈도수로 문자의 크기는 0.5부터 2까지 바꾸었음  

<br>

(빈 산점도 만들고 사분면 표시하기) 좌표평면을 사분면으로 나누고 문자열로 표시  

```{r}
par(family = "AppleGothic")
plot(c(-10,10), c(-10,10), type = "n")
lines(c(-10,10), c(0,0))
lines(c(0,0), c(-10,10))
points(0,0,col = 2)
text(c(5,-5,-5,5), c(5,5,-5,-5), labels = c("I", "II", "III", "IV"))
text(0,0, pos=c(1,2,3,4), labels = c("아래", "왼쪽", "위쪽", "오른쪽"))
```

<br>

(그룹별 표시 방법 변경) BMI자료에서 키와 몸무게를 성별에 따라 서로 다른 점으로 표시하기를 `points()`함수를 사용하여 구현해보자.  

```{r}
plot.test2 <- function(){
  BMI <- read.table("./bmi.txt", 
                    col.names = c("height","weight","year","religion","gender","marriage"))
  plot(BMI$height, BMI$weight, type = "n")
  points(BMI[BMI$gender == "F",]$height, BMI[BMI$gender == "F",]$weight, pch = 16, col = "red")
  points(BMI[BMI$gender == "M",]$height, BMI[BMI$gender == "M",]$weight, pch = 15, col = "blue")
}
```

```{r}
plot.test2()
```

## abline 함수

### 기능과 사용함수  

abline함수: 직선 $y=a+bx$를 기존의 그래픽에 추가  

### abline 함수로 직선 추가하기

(예시) 키와 몸무게 자료 BMI를 사용하여 키와 몸무게에 대한 산점도를 그리고 이 그림에 키와 몸무게의 평균값을 지나는 가로축과 세로축을 그리는 경우를 구현해보자  

- 먼저 plot(ht, wt)로 산점도를 그림  
- abline(v=mean(ht))로 ht의 평균을 지나는 수직선을 그림  
- abline(h=mean(wt))로 wt의 평균을 지나는 수평선을 그림  

```{r}
BMI <- read.table("./bmi.txt", 
                    col.names = c("height","weight","year","religion","gender","marriage"))

```

```{r}
abline.test <- function(){
  ht <- BMI$height
  wt <- BMI$weight
  plot(ht, wt)
  abline(v=mean(ht), lty = 2, col = "blue")
  abline(h=mean(wt), lty = 2, col = "blue")
}
```

```{r}
abline.test()
```

<br>

## legend함수

### 기능과 사용함수

legend함수는 matplot함수에 범례를 추가할 수 있음  

### legend함수로 범례 추가하기

```{r}
df <- readxl::read_xlsx("./grdp.xlsx", skip = 1)

head(df)
```

```{r}
legend <- unlist(as.vector(df[3:8,1]))
par(family = "AppleGothic")
matplot(seq(2006, 2014), t(df[3:8, -1]), type = "l", xlab = "year", ylab = "GRDP")
legend(x = "topleft", legend = legend, lty = 1:5, col = 1:6)
legend(2012, 60000, legend = legend, lty = 1:5, col = 1:6)
```

<br>

```{r}
par(family = "AppleGothic")
matplot(seq(2006, 2014), t(df[3:8, -1]), type = "l", xlab = "year", ylab = "GRDP")
legend(x = "topleft", legend = legend, lty = 1:5, col = 1:6, cex = 0.7)
```

