---
title: "Lecture #4"
subtitle: "반복하는 작업에 대한 처리 - 함수의 작성"
author: "Junho Ahn"
date: "`r format(Sys.Date(), '%Y-%m-%d')`"
output: 
  html_document:
    theme: paper
    highlight: textmate
    df_print: paged
    toc: true
    toc_depth: 2
    toc_float: true
    fig_caption: true
---

```{r setup, include=FALSE}
graphics.off()
rm(list = ls())
gc()

options(kableExtra.auto_format = FALSE)

# knitr::opts_chunk$set(echo = FALSE, message = FALSE, warning = FALSE,
knitr::opts_chunk$set(echo = TRUE, message = FALSE, warning = FALSE,
                      fig.align = "center", fig.width = 7, fig.retina = 2,
                      dpi = 96)

#theme_set(theme_bw())

```

## 함수와 R언어의 함수 작성 문법

### 함수의 생성  

입력(생략가능)을 받아서 적절한 작업을 한 후에 출력을 생성함(생략가능)

### 함수 작성 문법

__function_name <- function(x) {함수의 내용}__  

- function_name: 사용자가 설정하는 함수의 이름으로 벡터등의 이름과 마찬가지로 숫자로 시작하거나 특수문자등은 사용 불가  

- x: 함수에서 사용할 변수로 필요한 경우에 전달 받으며, 전달받을 값이 없으면 생략 가능, 두 개 이상이면 콤마(,)로 구분 $\rightarrow$ 매개변수  

### 매개변수가 없는 함수  

1 ~ 10까지 합을 계산하고 이를 인쇄하는 함수

```{r}
myfcn <- function(){
  x <- seq(1,10)
  print(sum(x))
}
```

위에서 만든 함수를 호출하면 아래와 같이 출력됨.  

```{r}
myfcn()
```

함수로 전달할 값이 없더라도 반드시 괄호()를 주어야 하며 이를 생략하면 함수의 정의가 출력됨.  

```{r}
myfcn
```

### 매개변수에 따른 함수 사용  

매개변수 nn을 사용하여 1부터 nn까지의 자연수의 합을 계산하고 이를 인쇄하는 함수   

```{r}
myfcn2 <- function(nn){
  x <- seq(1,nn)
  print(sum(x))
}
```

```{r}
myfcn2(10)
```

```{r}
myfcn2(100)
```

두 개 이상의 매개변수를 사용하는 함수  

```{r}
myfcn3 <- function(start, end) {
  x <- seq(start, end)
  print(sum(x))
}
```

```{r}
myfcn3(11,100)
```

입력하는 매개변수를 명확하게 하기 위해 등호를 사용하여 매개변수의 이름과 값을 함께 설정하는 것도 가능  

```{r}
myfcn3(start=11, end=100)
```

만일 전달할 변수가 함수의 매개변수 순서와 다를 경우 이름을 정확하게 설정해야 함.  

```{r}
myfcn3(end=100, start=11)
```

### 계산보기

많은 경우 자료에 대한 기술통계를 작성할 때 평균과 표준편차를 함께 계산  
따라서 벡터x에 대한 mean과 sd를 한번에 구하는 함수를 작성  

```{r}
BMI <- read.csv("./Lecture01_BMI.csv")

head(BMI)
```

한 번에 평균과 표준편차를 계산하는 함수 작성  

```{r}
meansd <- function(x) {
  mm <- mean(x)
  stdev <- sd(x)
  result <- c(mm, stdev)
  names(result) <- c('평균','표준편차')
  print(result)
}
```

이 함수는 수치자료 x를 매개변수로 받고, mm에 평균을 stdev에 표준편차를 저장하여 이를 result라고 하고 가독성을 위해 이 두값에 이름을 설정한 후 결과를 출력  

```{r}
meansd(BMI$height)

```

CV(변동계수)의 계산은 내장함수가 없으므로 패키지를 사용하거나 매번 평균, 표준편차 계산을 해야 하므로 이를 함수로 작성해 두면 패키지를 부를 필요 없이 매번 긴 명령을 사용할 필요가 없음.  

```{r}
CV <- function(x) {
  cv <- sd(x)/mean(x)*100
  return(cv)
}
```

```{r}
CV(seq(1,100))
```

매개변수가 정해지지 않은 경우 함수를 작성할 때 ...(빈 칸없이 점 세개)를 사용하여 설정가능    

```{r}
x <- 1:100 # NA가 없는 자료
xna <- c(x, NA) # NA가 있는 자료
```


함수를 아래와 같이 작성하고 매개변수에 ...이 있는 상태에서 몇 가지 방법으로 호출    

```{r}
my.mean1 <- function(x, ...){
  mx <- mean(x,...)
  return(mx)
}
```

매개변수 하나만으로 호출한 결과  

```{r}
my.mean1(x)
```

NA가 있는 매개변수로 호출한 결과  

```{r}
my.mean1(xna)
```

계산이 되지 않고 NA가 반환됨  
계산이 되도록 하기 위해 정해지지 않은 매개변수 ...에 추가 옵션을 설정한 결과  

```{r}
my.mean1(xna, na.rm=TRUE)

```

NA를 제외하고 계산이 되어지는 것을 확인  

```{r}
my.mean2 <- function(...,narm=TRUE){
  mx <- mean(...,na.rm=narm)
  return(mx)
}
```

함수 my.mean2를 설정한 결과  

```{r}
my.mean2(x)
```

```{r}
my.mean2(xna)
```

my.mean2()함수는 자료 x만 설정하면 x가 ...에 배당되어 함수 내에서 na.rm=TRUE가 추가  

## 함수의 매개변수 확인

### args()함수  

함수의 매개변수 값을 확인하기 위해서 `args()`함수를 사용  

```{r}
args(meansd)

```

native R함수인 `log()`함수의 매개변수를 확인하면 아래와 같이 밑이 $exp(1)=e$이므로 native R에서는 `log()`함수는 밑이 $e$인 자연log임을 알 수 있음  

```{r}
args(log)
```


### attributes()함수  

사용자가 직접 작성한 함수의 소스 코드를 확인하기  

```{r}
attributes(meansd)
```


### is.function()함수  

함수인지 아닌지 확인하기  

```{r}
is.function(meansd)
```

```{r}
xx <- rep(0,10)
is.function(xx)
```


## source 함수를 사용한 파일 불러오기  

### source() 함수 사용

- 함수로 작성한 R 소스 파일  

  1. 대개 다른이름으로 컴퓨터 내 어딘가 저장된 경우가 많음
  2. 편집기 등으로 열어 복사 > 붙여넣기를 하는 것도 한 방법이나 source 함수를 사용하는 것을 권장함
  
- source() 함수를 사용하는 경우  

  1. 함수의 작성과 같이 긴 프로그램을 R 콘솔에서 작성하는 것은 단 한번의 오타로 처음부터 입력해야 하는 문제 발생  
  2. 함수의 일부 수정의 경우도 처음부터 다시 입력해야 하는 문제 발생  
  
**R언어의 편집은 여러가지 기능이 제공되는 문서 편집기를 사용하고 필요한 만큼 작성 또는 수정한 후 한 줄의 명령으로 불러오는 것이 편리함**  


### 함수의 사용법  

> source(file, encoding, ...)  

- file: 읽어들일 파일의 이름 또는 URL  
- encoding: 읽을 파일의 인코딩의 종류로 한글이 포함된 경우 UTF-8이 권장됨  

**source()함수로 읽어들이는 것은 꼭 함수일 필요는 없음**  

<br>

만일 앞에서 사용한 meansd()함수가 이전에 한 번도 사용되지 않았거나 사용했더라도 저장되지 않은 상태인 경우,  

```{r}
meansd
```

```{r}
meansd(seq(1,100))
```

```{r}
source("~/R/stats/meansd.R", encoding = 'UTF-8')
```

윈도우의 경우 경로구분표시인 ₩는 R에서 특수문자이므로 ₩₩로 표현  
윈도우의 경우 대소문자를 구분하지 않으므로 파일이라 드라이브 이름에 대소문자를 구분하지 않아도 되지만 Unix계열에서는 대소문자를 구분함.  

경로구분을 하지 않고 특정한 폴더에서 작업하려면 setwd 명령을 먼저 사용  

```{r}
setwd("~/R/stats")
source("meansd.R")
```

