---
title: "Lecture #2"
subtitle: "apply, lapply, sapply 함수 등"
author: "Junho Ahn"
date: "`r format(Sys.Date(), '%Y-%m-%d')`"
output: 
  html_document:
    theme: paper
    highlight: textmate
    df_print: paged
    toc: true
    toc_depth: 2
    toc_float: true
    fig_caption: true
---

```{r setup, include=FALSE}
graphics.off()
rm(list = ls())
gc()

options(kableExtra.auto_format = FALSE)

# knitr::opts_chunk$set(echo = FALSE, message = FALSE, warning = FALSE,
knitr::opts_chunk$set(echo = TRUE, message = FALSE, warning = FALSE,
                      fig.align = "center", fig.width = 7, fig.retina = 2,
                      dpi = 96)

# theme_set(theme_bw())

```

## apply함수  

### 적용

행렬이나 데이터 프레임 및 배열 등에서 행별/열별, 특정 인덱스별로 함수를 적용하고자 할 때 for loop를 대신하여 사용할 수 있음.  

### 사용함수

__apply(X, MARGIN, FUN, ...)__  

- X: 행렬 또는 배열로 FUN에 설정한 함수를 적용할 자료  

- MARGIN: 몇 번째 배열인지 설정, 행렬이나 데이터 프레임의 경우 1이면 행, 2이면 열을 의미  

- FUN: 적용할 함수를 설정하며 사용자가 만든 함수 또는 R의 내장함수  

- ...: FUN에 설정된 함수가 매개변수를 필요로 할 때 그 매개변수를 설정  

```{r}
score <- read.table(file = './score.txt', header = TRUE, fileEncoding = 'UTF-8', stringsAsFactors = FALSE)
head(score)
```

각 인원의 총점을 계산하려면 MARGIN=1로 설정하여 각 행별 점수 총 합을 구해야 함.  
이름은 문자열로 합계에서 뻬야 하므로 1열을 제외한 score data를 가져오기 위해 score[,-1]을 입력

```{r}
apply(score[,-1], 1, sum)
```

각 과목별 평균을 계산하려면 MARGIN=2로 설정하여 각 열별 점수 평균을 구해야 함.  
동일하게 이름이 있는 첫번째 열은 계산에서 제외하여야 하기 때문에 score[,-1]로 입력  
```{r}
apply(score[,-1], 2, mean)
```

계속하여 사용하기 위해 앞에서 계산한 학생별 점수 총합을 total이라는 열을 만들어 원래의 데이터 프레임에 붙이기  
이를 쉽게 하려면 `dplyr::mutate()`함수를 쓰면되는데 우선 여기에서는 native R 함수를 이용한다.  

```{r}
total <- apply(score[,-1], 1, sum)
total
```

각 학생별 점수 총합을 total에 저장 후 `cbind()`함수를 사용하여 score data에 붙임.  

```{r}
score <- cbind(score, total)
head(score)
```

동일한 방식으로 과목별 평균 및 전체 점수 평균을 마지막 행에 붙임.  

```{r}
average <- apply(score[,-1], 2, mean)
score <- rbind(score, c("평균", average))
tail(score)
```

__주의!!!__  

rbind() 함수 또는 rbind.data.frame() 함수를 사용하는 경우, 위에서 보는 바와 같이 데이터 프레임 내의 모든 값이 문자열로 바뀐다.  따라서 아래와 같은 명령을 사용하여 숫자형으로 변경해준다.  

```{r}
for(j in 2:dim(score)[2]) score[,j] <- as.numeric(score[,j])
head(score)
```

`dim()` 함수는 행렬, 데이터 프레임의 크기를 출력해주는 함수로 일반적으로는 행 갯수, 열 갯수를 출력해준다.  
출력되는 순서에 따라 [1]은 붙이면 행 갯수를 반환하고 [2]를 붙이면 열 갯수를 반환한다.  
score 데이터의 열 갯수만큼 for 반복을 하면서 숫자형으로 변경해야 하기 때문에 2열에서 score데이터의 열 갯수 = dim(score)[2]라는 의미로 입력한 것임.  
`ncol()`함수를 사용하면 한 번에 열갯수를 반환할 수 있는데 강의에서는 어렵게 `dim()` 함수를 사용.  

```{r}
dim(score)
```

```{r}
dim(score)[2]
```

```{r}
ncol(score)
```

## lapply 함수

### 적용  

`apply()` 함수가 데이터 프레임이나 배열 등에 적용할 수 있는 반면, `lapply()` 함수는 자료가 list인 경우 list의 각 항목에 특정한 함수를 적용하기 위해 사용   

### 사용함수  

__lapply(X, FUN, ...)__    

- X: 각각의 원소에 대해서 FUN에 설정한 함수를 적용함. 대개 X는 list를 원소로 갖는 경우에 사용  

- ...: FUN에 설정된 함수가 매개변수를 필요로 할 때 그 매개변수를 설정  

```{r}
x <- list(a=1:10, beta = exp(-3:3), logic = c(TRUE, FALSE, FALSE, TRUE))
x
```

```{r}
class(x)
```

x는 a, beta, logic 이라는 3개의 vector를 가진 list임을 알 수 있음.  

각 개체의 평균값 계산하기  

```{r}
lapply(x, mean)
```

논리형은 TRUE=1, FALSE=0으로 환산하여 계산함에 주의!!  

매개변수가 필요한 함수를 사용할 때는 아래와 같이 사용  

```{r}
lapply(x, quantile, probs=(1:3)/4)
```

## sapply 함수

### 적용  

함수의 호출 결과가 __list개체__로 반환됨.   
함수의 호출결과로 추가 연산을 하거나 출력을 좀 더 가시적으로 하기 위해서는 출력이 list인 경우보다 행렬이나 벡터로 만들어지는 것이 나을 수 있는데 이를 위해 native R 함수로 `sapply()` 함수가 제공됨.    

__sapply(X, FUN, ...)__  

- 사용법은 `lapply()`함수와 동일  

- 하지만 `lapply()`함수의 결과를 vector 또는 matrix로 만들어 주는 summary 기능을 제공하는 점이 다름  

위 `lapply()`에서 사용했던 x를 가져와서 사용  

```{r}
sapply(x, mean)
```

```{r}
sapply(x, quantile)
```

`lapply()` 함수를 사용하면 결괏값이 list로 반환되고, `sapply()` 함수를 사용하면 numeric vector 혹은 matrix로 반환됨.  

```{r}
class(lapply(x, mean))
```

```{r}
class(sapply(x, mean))
```

```{r}
class(lapply(x, quantile))
```

```{r}
class(sapply(x, quantile))
```

## sweep 함수  

### 적용  

`apply()`, `lapply()`등은 함수를 적용하는 반면 `sweep()`함수는 연산자를 적용하는 함수  

__sweep(X, MARGIN, STATS, FUN="-", ...)__    

- 행렬, 배열 또는 데이터프레임이 자료 X에 대해서, 각 MARGIN(1=행, 2=열 등등)에 대해서 STATS에 주어진 값을 FUN에 주어진 연산을 함  

- 연산의 기본값은 뺄셈("-")임    

```{r}
x <- matrix(seq(1,25), byrow=TRUE, ncol=5)
x
```

위에서 만든 matrix에 1행은 +1, 2행은 +2를 더해주는 경우를 실행  

```{r}
sweep(x, 1, STATS = seq(1,5), FUN="+")
```

앞에서 본 학생들의 성적자료(score)의 각 과목별 점수에서 평균으로부터 편차를 계산 (편차 = 자료값 - 평균)  
편차값이 양수이면서 큰 값이면 평균보다 우수한 점수, 편차가 음수로 큰 값이면 평균에 미달되는 점수를 의미  
```{r}
colmean <- apply(score[,-1], 2, mean) # score 열별 평균
colmean
```
```{r}
sweep(score[,-1], 2, colmean, "-") # 평균으로부터의 편차
```

계산 결과 검산  

```{r}
score[,2]-mean(score[,2]) # 국어
```
```{r}
score[,3]-mean(score[,3]) # 영어
```
```{r}
score[,4]-mean(score[,4]) # 수학
```

## outer 함수  

### 적용  

벡터 x, y에 대해서 x의 i번째 원소와 y의 j번째 원소에 대해서 함수를 적용하고, 그 결과를 행렬 z[i,j]로 반환하는 함수 = 외적을 구하는 함수    

__outer(x, y, FUNC="*", ...)__    

- FUN은 사용자 지정함수 설정가능  

_ FUN의 기본값은 곱  

```{r}
outer(seq(1,2), seq(1,3))
```

1열의 1X1=1, 2X1=2를 출력하고 2열에는 2를 곱해서 1X2=2, 2X2=4, 3열에는 3을 곱해서 1X3=3, 2X3=6을 출력    
%o% = outer product of arrays 으로 동일한 결과를 출력함.  

```{r}
seq(1,2) %o% seq(1,3)
```

```{r}
outer(seq(1,3), seq(1,3), FUN = "+")
```

```{r}
month.abb # Constants built into R
```

```{r}
outer(month.abb, 2011:2016, FUN="paste")
```

